【裁判字號】    99,台上,2526
【裁判日期】    990429
【裁判案由】    強盜等罪
【裁判全文】
最高法院刑事判決            九十九年度台上字第二五二六號
上  訴  人  甲○○
選任辯護人  劉明鏡律師
上列上訴人因強盜等罪案件，不服台灣高等法院中華民國九十七
年五月二十一日第二審判決（九十六年度上訴字第三二七三號，
起訴案號：台灣基隆地方法院檢察署九十五年度偵字第一九五五
、二二八０號），提起上訴，本院判決如下：
    主  文
上訴駁回。
    理  由
一加重強盜部分：
按刑事訴訟法第三百七十七條規定，上訴於第三審法院，非以判
決違背法令為理由，不得為之。是提起第三審上訴，應以原判決
違背法令為理由，係屬法定要件。如果上訴理由書狀並未依據卷
內訴訟資料，具體指摘原判決不適用何種法則或如何適用不當，
或所指摘原判決違法情事，顯與法律規定得為第三審上訴理由之
違法情形，不相適合時，均應認其上訴為違背法律上之程式，予
以駁回。本件原審經審理結果，認為上訴人甲○○有原判決事實
欄（下稱事實欄）二所載結夥三人以上強盜之犯行，因而撤銷第
一審關於上訴人加重強盜部分科刑之判決，比較行為時及裁判時
法律，適用最有利於上訴人之規定，改判論處上訴人成年人與未
滿十八歲之少年意圖為自己不法之所有，結夥三人以上，以強暴
至使不能抗拒，而取他人之物罪刑（有期徒刑十年六月），已詳
調查、取捨證據之結果及憑以認定犯罪事實之心證理由。並就
上訴人否認犯行之供詞及其所辯各詞認非可採，予以論述。查：
(一)、刑事訴訟法第九十五條第一款規定「訊問被告應先告知犯罪
嫌疑及所犯所有罪名。罪名經告知後，認為應變更者，應再告知
。」，此規定固為被告在刑事訴訟程序上應受告知之權利，旨在
使被告能充分行使防禦權。然被告如已知所防禦或已提出防禦，
或事實審法院於審判過程中已就被告所犯罪名，應變更罪名之構
成要件為實質之調查者，縱疏未告知罪名，對被告防禦權之行使
既無所妨礙，其訴訟程序雖有瑕疵，但顯然於判決無影響者，仍
不得據為提起上訴之適法理由。本件檢察官起訴上訴人涉犯刑法
第三百三十條第二項、第一項之結夥三人以上加重強盜「未遂」
罪嫌部分，原審撤銷第一審之科刑判決，變更起訴法條，改判論
處上訴人結夥三人以上加重強盜「既遂」罪刑。卷查原審已就變
更罪名之構成要件事實即上訴人與張維文（已判刑確定）、少年
莊○村（真實姓名詳卷，民國○○○年○○月○日生，於行為時
係十四歲以上未滿十八歲之少年，另案偵查）共同基於強盜之犯
意聯絡，以原判決事實欄二所載分工之方式將被害人乙○強行押
入上訴人所駕駛之自用小客車內，剝奪乙○之行動自由，並先後
動手毆打乙○，而以此強暴方式，至使乙○不能抗拒，而由上訴
人強行取得乙○身上皮包內之提款卡既遂之事實為實質之調查，
而上訴人就其被訴強取乙○之提款卡之犯行，復已有辯解，有準
備程序筆錄及審判程序筆錄在卷足按，上訴人既對被訴之事實，
得以充分加以防禦，原審縱疏未再告知上訴人被訴犯行，係犯加
重強盜「既遂」之罪名，對上訴人防禦權之行使，尚無妨礙，其
訴訟程序雖略有瑕疵，但顯然於判決無影響，尚難執此為合法之
上訴理由。  (二)、行為始於著手，著手之際，有如何之犯意，即
應負如何之故意責任。行為人在著手實行犯罪行為之前或行為繼
續中，如犯意變更（即犯意之轉化，升高或降低），即就同一被
害客體，改變原來之犯意，在另一犯意支配下實行犯罪行為，導
致此罪與彼罪之轉化，除另行起意者，應併合論罪外，仍然被評
價為一罪。是犯意如何，既以著手之際為準，則如被評價為一罪
者，其著手實行階段之犯意若有變更，當視究屬犯意升高或降低
定其故意責任，犯意升高者，從新犯意；犯意降低者，從舊犯意
。原判決認定上訴人與吳梅玉（已因恐嚇取財未遂罪判刑確定）
、張維文（已因加重強盜既遂罪判刑確定）共同基於意圖為自己
不法所有之犯意聯絡，對已年近七十歲之乙○（二十六年一月二
十八日生）以強暴、脅迫之方法令其在帳單上簽名蓋印，並留下
住址俾便上訴人等前往乙○住處取款時，因乙○拒絕抄寫地址，
上訴人即升高其犯意與張維文、少年莊○村共同基於強盜之犯意
聯絡，由上訴人先指示少年莊○村強取乙○身上皮包內之身分證
（其等就該身分證並無不法所有之意圖），抄寫乙○身分證上所
載地址後交予上訴人，再將身分證返還乙○，嗣後再將乙○強押
上車，張維文、莊○村並在車上出拳毆打乙○致受有右眼皮撕裂
傷及左眼鈍傷之傷勢非輕之傷害，至使乙○不能抗拒，上訴人即
強行取得乙○身上皮包內之提款卡等情，可知上訴人與吳梅玉、
張維文等三人原以強暴、脅迫之方式恐嚇取財未遂後，上訴人與
張維文、莊○村等三人續以強暴之方式至使乙○不能抗拒，而強
取乙○之財物，就非另行起意之上訴人而言，其犯意已轉換升高
，自應從強盜之新犯意為評價，恐嚇取財未遂之事實，當然吸收
於強盜行為之內。從而原審逕以論處上訴人加重強盜既遂罪，並
無不合。上訴意旨以上訴人所為事實欄一部分對被害人丙○○等
二人之恐嚇取財未遂犯行，與事實欄二部分對被害人乙○之恐嚇
取財未遂犯行，係屬連續犯，應以一罪論，而連續恐嚇取財未遂
罪與事實欄二其後之加重強盜罪因具有實質上一罪之關係，應從
一重之加重強盜罪處斷，始為適法，而指摘原判決就事實欄一恐
嚇取財未遂與事實欄二之加重強盜二罪分論併罰，有主文與事實
、理由認定相互矛盾之違法云云，尚有誤解，亦非適法之第三審
上訴理由。(三)、原判決援引乙○、林秀英於第一審審理時之指述
、張維文、莊○村、蕭儒陽、趙茂蘭於第一審審理時之證詞、上
訴人部分之自白及乙○驗傷之診斷證明書、受傷照片、監視器翻
拍照片等證據資料，認定上訴人有事實欄二所載之犯行，並未將
張維文於另案台灣基隆地方法院準備程序中之供述採為其判決之
基礎。則原判決關於張維文於該另案準備程序中所為供述無證據
能力之說明，縱有未洽，然於判決本旨不生影響，自不得執該說
明之是否有當為合法之上訴理由。(四)、證據之取捨、證據證明力
之判斷，以及事實有無之認定，屬事實審法院之職權，苟其取捨
判斷與認定，並不違背論理法則及經驗法則，即不容任意指為違
法，而執為適法之第三審上訴理由。原判決依憑乙○於偵查及第
一審審理時之指述，及林秀英、吳梅玉、張維文、莊○村、蕭儒
陽、趙茂蘭於第一審審理時之證言，以及上訴人於第一審審理時
供承：張維文、莊○村有推乙○上車，乙○在車上有表示要下車
，但其未讓乙○下車等語，說明上訴人否認加重強盜犯行，所辯
乙○係自己來店消費，有叫酒及小姐趙茂蘭、「水水」坐檯，結
帳時乙○表示無錢付款，但在帳單上蓋手印同意消費金額，且寫
字條載明其住址，願意讓渠等開車載回家取款，途中係因乙○一
直反抗，張維文才動手毆打乙○，其有制止張維文，從頭至尾其
均未強取乙○之提款卡等辯解，不足採信。另指駁、說明上訴人
所辯其所開立之帳單金額茍有灌水虛偽不實之情，其本意亦係藉
由將消費金額灌水虛增消費款或將無消費謊稱有消費之詐術，而
向消費者行騙使其交付財物之詐欺行為，其為達詐欺之目的要求
乙○簽下帳單，並強制其上車，乃至乙○在車上被張維文、少年
莊○村打傷，亦僅牽連涉犯刑法第三百零四條、第三百零二條、
第二百七十七條等罪嫌，且自乙○始終不願付款、不告知提款卡
密碼及其真正住處等情觀之，顯未達不能抗拒之情狀，上訴人自
無加重強盜之犯行云云，何以不足採取之理由，經核與客觀上之
經驗法則，尚無違背，且所為論斷，均有卷存證據資料可資覆按
，並無上訴意旨所指之違法可言。其餘上訴意旨指摘原審有應於
審判期日調查之證據未予調查及原判決有採證違背證據法則、理
由不備等違法云云，核係對原審調查證據、取捨證據與自由判斷
證據證明力之職權行使及原判決理由已經說明之事項，再事爭辯
，徒以自己之說詞，任意指摘違法，並重為事實之爭執，皆非適
法之第三審上訴理由。衡以前開說明，本件關於加重強盜罪部分
之上訴為違背法律上之程式，應予駁回。
二恐嚇取財部分：
按刑事訴訟法第三百七十六條所列各罪之案件，經第二審判決者
，不得上訴於第三審法院。本件上訴人所犯恐嚇取財未遂罪部分
，原審係依刑法第三百四十六條第一項論處罪刑，核屬刑事訴訟
法第三百七十六條第六款之案件，依前開說明，既經第二審判決
，自不得上訴於第三審法院，上訴人就恐嚇取財未遂罪部分猶提
起上訴，顯為法所不許，應併予駁回。
據上論結，應依刑事訴訟法第三百九十五條前段，判決如主文。
中    華    民    國  九十九  年    四    月  二十九  日
                      最高法院刑事第十三庭
                          審判長法官  賴  忠  星
                                法官  呂  丹  玉
                                法官  吳      燦
                                法官  蔡  名  曜
                                法官  葉  麗  霞
本件正本證明與原本無異
                                      書  記  官
中    華    民    國  九十九  年    五    月    七    日
                                                     ｍ

司法院資訊處製作；財團法人民間司法改革基金會備份。
